【裁判字號】    99,訴易,6
【裁判日期】    990907
【裁判案由】    侵權行為損害賠償
【裁判全文】
臺灣高等法院臺南分院民事判決  99年度訴易字第6號
原      告  高頻企業股份有限公司
法定代理人  丙○○
訴訟代理人  甲○○
被      告  乙○○
上列當事人間因侵權行為損害賠償刑事附帶民事訴訟事件，經本
院刑事庭裁定（99年度附民字第2 號）移送前來，本院於民國99
年8 月24日言詞辯論終結，判決如下：
    主  文
被告應給付原告新臺幣貳拾壹萬伍仟肆佰貳拾元，及自民國九十
八年十一月十二日起至清償日止，按年息百分之五計算之利息。
訴訟費用由被告負擔。
    事實及理由
壹、程序方面：
一、按訴狀送達後，原告不得將原訴變更或追加，但擴張或減縮
    應受判決事項之聲明者，不在此限，民事訴訟法第255條第1
    項第3 款定有明文。本件原告原起訴請求被告給付新臺幣（
    下同）715,420 元，及自起訴狀繕本送達翌日起至清償日止
    ，按年息5％ 計算之利息，嗣於訴訟進行中改為請求被告給
    付215,420 元，及自起訴狀繕本送達翌日起至清償日止，按
    年息5％計算之利息，另原請求賠償商譽損害500,000元本息
    部分，不再為請求，核屬減縮應受判決事項之聲明，揆之上
    揭說明，應予准許。
二、次按言詞辯論期日，當事人之一造不到場者，得依到場當事
    人之聲請，由其一造辯論而為判決，民事訴訟法第385條第1
    項前段定有明文。本件被告經合法通知無正當理由未到場，
    核無民事訴訟法第386 條各款所列情形，准依原告聲請，由
    其對之為一造辯論而為判決，均合先敘明。
貳、實體方面：
一、原告主張：被告自民國（下同）89年8 月21日起任職於伊公
    司民雄廠，負責銷售貨物及收取貨款，因其自身資金週轉不
    靈，竟意圖為自己不法所有及行使偽造文書，向客戶收取用
    以支付貨款之支票後，未繳回伊公司而予以侵占入己花用，
    其所涉業務侵占等刑責，業經本院刑事庭以98年度上訴字第
    1087號業務侵占等案件，對其判處有期徒刑1年3月確定，而
    伊公司因其該侵占行為，受有如附表所示貨款之損害，自得
    依侵權行為之法律關係，訴請其賠償貨款損害215,420 元及
    法定利息等語。爰聲明求為判決：
    (一)被告應給付原告215,420 元，及自起訴狀繕本送達翌日起
      至清償日止，按年息5％計算之利息。
    (二)訴訟費用由被告負擔。
二、被告未於言詞辯論期日到場，亦未提出書狀作何聲明或陳述
    。
三、經查被告於上揭刑案審理時，固不諱言其有向如附表編號 1
    至3所示客戶，收取用以支付原告貨款之支票3紙，未繳回原
    告，並已由其背書轉讓他人，兌現票款使用之事實；惟否認
    其有侵占各該支票之情事，並辯稱各該支票係原告應支付予
    其之獎金云云。惟證人即原告前會計賴玉娟，於上揭刑案原
    審審理時既已明確證稱：「被告是業務，要負責產品介紹，
    客戶有問題要去處理，收貨款也是要由他來收，錢跟票收回
    來一定要繳給會計，嘉義這裡會再把收來的票寄到臺北總公
    司，由臺北公司送到銀行去收，被告薪水是底薪加獎金，獎
    金會比底薪多很多，業務獎金我們會計先算過，才會再匯到
    業務人員的帳戶去，不會直接用收回來貨款的支票來付，獎
    金我們是固定每月20號匯款。」等語（見刑案原審卷第 189
    至195、202、205、206、212 頁），繼在本院刑案審理時亦
    證稱：「（在之前開庭中被告稱他有業務獎金可抵？）業務
    獎金是根據被告每月業績，依一定比例計算，再匯入其戶頭
    ，被告收之帳款及支票，應先繳回公司，再由公司將獎金匯
    入。」、「（被告在你公司之業績，有無依規定將其獎金匯
    入其戶頭？）有，現場被告在任職期間8、9、10月 3個月的
    薪水及獎金匯入其帳戶之資料。」等語不移，並提出原告將
    業績獎金匯入被告帳戶之轉帳明細表資料佐證（見刑案本院
    卷第63、69至74頁），即被告於刑案本院審理時亦坦承：「
    （你向客戶收的客票，是否要先交回公司？）是的，依規矩
    是要交回公司。」等語（見刑案本院卷第54頁），顯見附表
    編號1至3所示支票 3紙，均係被告收取客戶交與原告用以支
    付貨款，被告收受各該貨款支票後，本應即繳交原告，乃被
    告卻利用收取貨款取得支票之機會，未將之交回原告，反以
    背書轉讓、交付轉讓、自行委託金融機構提示之方式運用，
    自係將其所持有之原告支票，作為自己所有之支票運用，予
    以侵占入己至明。被告於該刑案審理時，空言辯稱該3 紙支
    票，係原告應給付予其之獎金云云，即無足取。況被告所犯
    業務侵占等刑事案件，業經原審以98年度訴緝字第22號定應
    執行有期徒刑1年3月，繼經本院以98年度上訴字第1087號判
    決駁回上訴而告確定在案，復據本院調取被告該侵占等案刑
    事卷宗查明無訛，益證被告有此部分侵占之行為。
四、次查原告主張被告侵占附表編號4 所示支票部分，雖經刑事
    判決以該部分犯罪事實尚難認定，而為無罪諭知。然按刑事
    附帶民事訴訟移送民事庭後，即為獨立民事訴訟，民事庭自
    得獨立調查事實，不受刑事判決所認定事實之拘束，最高法
    院著有48年台上字第713 號判例在案。又刑事訴訟之目的在
    於發現實體之真實，民事訴訟的目的在於解決紛爭，並保護
    當事人的私權，因此兩者法院舉證責任分配法則以及心證程
    度並不相同，前者法院必須要得到「不容有合理性的懷疑」
    的確切心證，方可認定其犯罪事實，但後者只要收得「證據
    之優勢」，已經足使法院取得蓋然性的心證時，法院即應為
    信該當事人所主張之事實為真。由上可知民事之證明程度較
    諸刑事為輕，且刑法關於犯罪之處罰，係以處罰故意犯為原
    則，過失犯之處罰則須以法律有特別明文規定者為限，而民
    事侵權行為損害賠償責任，則以故意或過失侵害他人之權利
    即為成立要件。本件附表編號 4支票所示貨款部分，被告於
    該刑案原審審理時固陳稱：「我真的不記得那張票（附表編
    號4 所示支票），我也不記得蘇美瑛，我應該不會去弄那張
    票，對蘇美瑛真的沒有印象。」、「有可能是我給別人的，
    可能是我給黃耀慶，他再轉給林照雄。」云云（見刑案原審
    卷第 249頁）。惟證人即原告前會計賴玉娟，於刑案原審審
    理時既明確證稱：「（那你們怎麼發現這個被告有這個挪用
    支票情況是怎麼發現的？）是因為我們打電話去跟客戶催款
    ，那客戶說他已經匯給我們錢了，後來去追才知道說他（被
    告）領走了。」、「（如果說比如說羅修萍這個人妳有印象
    ，對不對？）羅修萍有印象，因為她比較特殊，她錢有被他
    領走，…」、「（他去應徵完後擔任什麼職務？）業務。」
    、「（所以收支票也是他的業務之一就對了？）對。」（見
    刑案原審卷第191、192至193、202頁），及證人羅修萍於刑
    案原審審理時亦證稱：「（…這票號第3是AM0000000，…發
    票人都寫羅修萍，是妳開的嗎？…）嗯，這是我的字，對。
    」、「（…妳當時是交給誰？）就交給那個業務。」、「（
    在庭的被告嗎？）嗯，乙○○。」（見刑案原審卷第 232頁
    ），暨證人蘇美瑛於刑案原審審理時亦證稱：「這票（附表
    編號4所示支票）是，好像是我先生收回來拿給我的。」、
    「（收回來的客票就對？）嗯。」、「（一般妳先生票的來
    源是怎麼樣？）他是跑外務的，所以票都是他收回來。」、
    「（是因為？）可是他本身有一點錢，他都會借給外面的人
    ，就賺一點利息。」、「（所以是有可能借款的一個？）嗯
    ，有可能是。」各等語甚詳（見刑案原審卷第311、314頁）
    ；且被告於刑案本院審理時，復自陳對於向客戶收取之支票
    ，依規定要交回公司無訛（見刑案本院卷第54頁反面）；並
    有蘇美瑛委由金融機構提示，於89年10月20日兌現提領，臺
    灣銀行嘉義分行98年6月2 日嘉義營字第09800023801號函附
    支票正反面、太保農會 98年7月20日太農信字第0980002921
    號函附蘇美瑛帳戶資料、原審公務電話記錄等件，附於刑案
    原審卷可佐（見刑案原審卷第97、98、271至274、167、168
    、183頁）。據此亦足認附表編號4所示支票，同為原告之客
    戶長遠億有限公司，所交付被告以支付貨款之用，被告未繳
    回原告，擅行轉讓他人兌現使用，而有此部分侵占之行為。
五、按因故意或過失，不法侵害他人之權利者，負損害賠償責任
    ，民法第184條第1項前段定有明文。被告侵占原告如附表所
    示用以支付貨款之支票4紙，面額共計215,420元，經轉讓第
    三人並兌現後，該附表所示各客戶對原告之貨款債務已消滅
    ，致原告受有該金額之損害，自對原告構成侵權行為，原告
    為此依侵權行為之法律關係，請求被告如數負賠償責任，自
    屬有據，應予准許。又給付有確定期限者，債務人自期限屆
    滿時起，負遲延責任；給付無確定期限者，債務人於債權人
    得請求給付時，經其催告而未為給付，自受催告時起，負遲
    延責任；其經債權人起訴而送達訴狀，或依督促程序送達支
    付命令，或為其他相類之行為者，與催告有同一之效力；民
    法第229 條第1、2項分別定有明文。又遲延之債務，以支付
    金錢為標的者，債權人得請求依法定利率計算之遲延利息；
    但約定利率較高者，仍從其約定利率；而應付利息之債務，
    其利率未經約定，亦無法律可據者，週年利率為 5％；亦為
    民法第233 條第1項、第203條所明定。原告得請求被告賠償
    之金額，既未據原告主張定有給付之期限，原告請求自民事
    起訴狀繕本送達翌日，即98年11月12日起至清償日止，按年
    息5％計算之利息，未逾該規定之範圍，亦應併予准許。
、綜上所述，原告依侵權行為之法律關係，請求被告應給付21
    5,420元，及自98年11月12日起至清償之日止，按年息5％計
    算之利息，為有理由，應予准許。
肆、據上論結，本件訴訟為有理由，應依民事訴訟法第463 條、
    第385條第1項前段、第78條，判決如主文。
中    華    民    國    99    年    9    月     7     日
                  民事第一庭  審判長法  官 丁振昌
                                    法  官 李素靖
                                    法  官 林永茂
上為正本係照原本作成。
不得上訴。
中    華    民    國    99    年    9    月     7     日
                                    書記官  謝素嬿
附表一
┌──┬──────┬───────┬──────────┬─────┬──────┐
│編號│ 客戶名稱   │    時間      │付款人、票號、發票日│支票面額  │提示日及提示│
│    │            │              │                    │（新臺幣）│人          │
├──┼──────┼───────┼──────────┼─────┼──────┤
│ 1  │昌廣有限公司│89年08月21日起│付款人：臺灣中小企業│  9,400元 │89年9月30日 │
│    │            │至同年09月30日│銀行南嘉義分行      │          │；黃耀慶    │
│    │            │間某時        ├──────────┤          │（已兌現）  │
│    │            │              │票號：AR0000000號   │          │            │
│    │            │              ├──────────┤          │            │
│    │            │              │發票人：昌廣有限公司│          │            │
│    │            │              ├──────────┤          │            │
│    │            │              │發票日：89年9月30日 │          │            │
│    │            │              │                    │          │            │
│    │            │              │                    │          │            │
│    │            │              │                    │          │            │
│    │            │              │                    │          │            │
│    │            │              │                    │          │            │
│    │            │              │                    │          │            │
│    │            │              │                    │          │            │
│    │            │              │                    │          │            │
│    │            │              │                    │          │            │
├──┼──────┼───────┼──────────┼─────┼──────┤
│ 2  │昌廣有限公司│89年08月21日起│付款人：臺灣中小企業│ 16,857元 │89年10月31日│
│    │            │至同年10月31日│銀行南嘉義分行      │          │；黃耀慶    │
│    │            │間某時        ├──────────┤          │（已兌現）  │
│    │            │              │票號：AR0000000號   │          │            │
│    │            │              ├──────────┤          │            │
│    │            │              │發票人：昌廣有限公司│          │            │
│    │            │              ├──────────┤          │            │
│    │            │              │發票日：89年10月31日│          │            │
│    │            │              │                    │          │            │
│    │            │              │                    │          │            │
│    │            │              │                    │          │            │
│    │            │              │                    │          │            │
│    │            │              │                    │          │            │
│    │            │              │                    │          │            │
│    │            │              │                    │          │            │
│    │            │              │                    │          │            │
│    │            │              │                    │          │            │
├──┼──────┼───────┼──────────┼─────┼──────┤
│ 3  │盈昌塗料企業│89年08月21日起│付款人：玉山銀行佳里│ 52,360元 │89年11月10日│
│    │有限公司    │至同年11月10日│分行                │          │；林照雄    │
│    │            │前某時        ├──────────┤          │（已兌現）  │
│    │            │              │票號：AE0000000號   │          │            │
│    │            │              ├──────────┤          │            │
│    │            │              │發票人：盈昌塗料企業│          │            │
│    │            │              │有限公司            │          │            │
│    │            │              ├──────────┤          │            │
│    │            │              │發票日：89年11月10日│          │            │
│    │            │              │                    │          │            │
│    │            │              │                    │          │            │
│    │            │              │                    │          │            │
│    │            │              │                    │          │            │
│    │            │              │                    │          │            │
├──┼──────┼───────┼──────────┼─────┼──────┤
│ 4  │長遠億有限公│89年08月間至同│付款人：臺灣銀行嘉義│136,803元 │89年10月20日│
│    │司          │年11月間某時  │分行                │          │；蘇美瑛（已│
│    │            │              ├──────────┤          │兌現）      │
│    │            │              │票號：AM0000000號   │          │            │
│    │            │              ├──────────┤          │            │
│    │            │              │發票人：羅修萍      │          │            │
│    │            │              ├──────────┤          │            │
│    │            │              │發票日：89年10月20日│          │            │
└──┴──────┴───────┴──────────┴─────┴──────┘

司法院資訊處製作；財團法人民間司法改革基金會備份。
